【裁判字號】    98,重上,718
【裁判日期】    990519
【裁判案由】    第三人異議之訴
【裁判全文】
臺灣高等法院民事判決                 98年度重上字第718號
上  訴  人  庚○○
訴訟代理人  丁○○
追加原告    己○○
被上訴人    富邦資產管理股份有限公司
                        樓
法定代理人  戊○○
訴訟代理人  賴盛星律師
複代理人    劉淑琴律師
            程才芳律師
被上訴人    台灣銀行股份有限公司
法定代理人  丙○○
訴訟代理人  乙○○
複代理人    甲○○
上列當事人間第三人異議之訴事件，上訴人對於中華民國98年10
月28日台灣台北地方法院97年度訴字第6256號第一審判決提起上
訴並為訴之追加，本院99年5月5日言詞辯論終結，判決如下：
    主    文
上訴駁回。
追加之訴駁回。
第二審訴訟費用及追加之訴訴訟費用均由上訴人負擔。
    事實及理由
壹、程序部分：
一、被上訴人台灣銀行股份有限公司法定代理人於99年1月8日變
    更為丙○○，其聲明承受訴訟，尚無不合，應予准許。
二、訴之變更或追加，非經他造同意，不得為之。民事訴訟法第
    446條第1項定有明文。上訴人於本院99年5月5日言詞辯論時
    ，當庭追加原告己○○，遑論己○○未到庭亦未提出任何書
    狀，其是否有起訴擔任原告之真意不明，且被上訴人明白表
    示不同意上訴人之追加，己○○之追加之訴，於法不合，應
    予駁回。
貳、實體部分：
一、上訴人主張：
    門牌號碼台北市中山區○○○路○段258巷20號7樓與頂樓增
    建物及其坐落基地（下稱系爭房地）雖登記為上訴人之父楊
    雲達所有，然其係因上訴人之父母於85年間分居，約定由父
    親楊雲達負責照顧上訴人，因楊雲達財力狀況不佳又無固定
    住所，己○○遂與楊雲達成立信託之合意，由己○○出資購
    置系爭房地，登記於楊雲達名下，由楊雲達管理系爭房地，
    以該房地出租之收益作為上訴人之撫育經費，待上訴人成年
    後移轉登記於上訴人名下，亦即上訴人為系爭信託契約之受
    益人，依信託法第12條第1 項規定，系爭信託財產不得強制
    執行，然被上訴人富邦資產管理股份有限公司（下稱富邦公
    司）竟於95年3月間向台灣台北地方法院（下稱台北地院）
    聲請對債務人楊雲達名下之系爭房地為強制執行（案號：台
    北地院95年度執字第16390號）。另被上訴人台灣銀行股份
    有限公司（下稱台灣銀行）亦聲請併案強制執行。爰依信託
    法第12條第2項規定，提起第三人異議之訴等語。並聲明：
    (一)確認己○○與楊雲達間就系爭房地有信託關係存在，且上
    訴人為該信託關係之信託受益人。(二)台北地院95年度執字第
    16390號強制執行事件，就上訴人為信託受益人之信託財產
    即門牌號碼：台北市中山區○○○路○段258巷20號7樓與頂
    樓增建物及其坐落基地所為之執行程序應予撤銷。經原審為
    上訴人敗訴之判決，上訴人不服全部提起上訴，並聲明：(一)
    原判決廢棄。(二)求為判決如上訴人原審之聲明。
二、被上訴人方面：
  (一)被上訴人富邦公司答辯稱：
    訴外人楊雲達與楊雲敏等11人因返還消費借貸款事件經法院
    判決應連帶給付台北銀行新台幣（以下同）22,122,147元及
    利息及違約金，嗣因台北銀行與富邦銀行合併，前開債權由
    合併後之存續公司台北富邦銀行承受，台北富邦銀行於93年
    12月間將前開債權讓與予被上訴人，被上訴人於95年3 月間
    就楊雲達名下所有系爭房地向台北地院聲請強制執行。因系
    爭房地之土地及建物謄本僅記載楊雲達於88年3 月11日取得
    系爭房地，登記原因為「買賣」，被上訴人自得主張系爭房
    地為楊雲達所有，復以系爭房地並未有信託登記，且上訴人
    並未證明楊雲達與己○○間就系爭房屋確有信託合意，上訴
    人主張其為信託契約之受益人，並以此身分提起異議之訴，
    實無理由。縱使己○○與楊雲達間有信託契約關係，在己○
    ○終止信託契約關係前，系爭房地仍為楊雲達所有，故在受
    託人楊雲達將受託財產返還信託人以前，尚不能謂楊雲達非
    法律上之所有權人。是被上訴人以楊雲達為債務人對系爭房
    地為強制執行，上訴人即無足以排除強制執行之權利等語，
    並聲明：上訴駁回。
  (二)被上訴人台灣銀行答辯稱：
    否認己○○與楊雲達就系爭房地存有信託合意，上訴人亦非
    該房地之信託受益人，且依土地法第43條、信託法第4條第1
    項規定，房地非經信託登記，不得對抗第三人。系爭房地於
    謄本上登記之所有權人為楊雲達，且取得原因登記為買賣，
    非以信託契約為所有權移轉原因，且亦未辦理信託登記，是
    被上訴人信賴登記之公信力，以楊雲達為債務人就系爭房地
    聲請強制執行，於法並無不合。從而，上訴人既非系爭房地
    之所有權人或受益人，自無足以撤銷查封程序之權利等語，
    並答辯聲明：上訴駁回。
三、兩造不爭之事實：
  (一)被上訴人富邦公司於95年3月間向台北地院民事執行處聲請
    執行楊雲達名下之系爭房地，經該處以95年度執字第16390
    號受理後，被上訴人台灣銀行亦就系爭房地聲請強制執行，
    並併入上開執行程序辦裡，台北地院民事執行處於94年6 月
    13日函請台北市中山地政事務所就系爭房地辦理查封登記，
    並於當日辦妥登記。復於96年1月17日至現場查封系爭房地
    。
  (二)系爭房地依據土地、建物謄本所記載，係於88年2月1日以「
    買賣」原因申請登記，並於同年3月1日登記完成，由楊雲達
    取得所有權，且未有信託登記。
四、兩造爭執點之論述：
    被上訴人係對上訴人之父楊雲達取得執行名義，故強制執行
    之客體應以楊雲達之責任財產為限，上訴人雖主張系爭執行
    程序所查封之系爭房地為其母己○○所有，僅信託登記於楊
    雲達名下，且以上訴人為該信託契約之受益人，其對於執行
    標的物有排除執行之權利等情，為被上訴人所否認，並以前
    詞置辯。故本件之主要爭點即在上訴人是否為系爭房地之信
    託受益人，而足以排除被上訴人強制執行之聲請？
  (一)上訴人未就己○○購買系爭房地之時，確與楊雲達達成信託
    合意之事實盡舉證之責：
    1.當事人主張有利於己之事實者，就其事實有舉證之責任，
      民事訴訟法第277條定有明文。稱信託者，謂委託人將財
      產權移轉或為其他處分，使受託人依信託本旨，為受益人
      之利益或為特定之目的，管理或處分信託財產之關係。信
      託法第1條定有明文。是所謂信託，為自己或第三人利益
      ，以一定財產為信託財產移轉與受託人管理處分，以達成
      之經濟上或社會上目的之行為（最高法院87年度台上字第
      2697號裁判參照）。則信託關係之成立，必須委託人與受
      託人間有信託之合意，且委託人基於特定之信託目的，將
      財產權移轉或為其他處分，使受託人積極管理、處分受託
      財產，始足當之。
    2.上訴人主張系爭房地係由己○○出資買受，僅信託登記於
      楊雲達名下，實際上系爭房地之所有權人為己○○所有等
      情，雖據其提出房地買賣契約書、繳款簽認備忘錄、支票
      、第一銀行存摺影本等影本在卷（原審院卷第8至16頁）
      為證。然依我國社會常情，配偶出資購買房地而登記他方
      名下之情形所在多有，或贈與、或借名登記不一而足，尚
      難以配偶之一方出資購買而將其登記於他方名下之現況，
      遽認配偶雙方間有信託關係存在，是上訴人應就己○○與
      楊雲達購買系爭房屋之時確有達成信託合意之事實盡舉證
      之責。查：證人己○○證稱：「（為何要以楊雲達的名義
      購買？）因為原告與他爸爸在外面，沒有定居，我想要給
      個房屋給我女兒，但是她年紀太小，而我自己又有二間房
      屋，所以才會登記在楊雲達的名下，要他照顧原告。」、
      「（購買系爭房屋後如何使用系爭房屋？）房屋的管理是
      由楊雲達管理，系爭房屋租金是匯入我的帳戶，是繳貸款
      用。當初買系爭房屋是用我另外二間房屋去設定抵押貸款
      ，目前都尚未還清，目前系爭房屋貸款尚未繳清。連同另
      外二間房屋的房貸，我每個月清償貸款目前約12萬元。」
      、「系爭房屋隔成八間，壹個月的租金五、六萬元。剛剛
      提到的20萬是包括我其他房屋。」等語（原審卷第203頁
      正反面），可知己○○購買系爭房地係為供與其夫同住之
      女兒即上訴人居住使用，惟因考量其名下已另有兩間房子
      ，而基於夫妻間之信任關係，借用其夫楊雲達之名義登記
      為所有權人，是難認其購買系爭房屋之初，係授與楊雲達
      為籌措上訴人生活費之經濟上目的而為管理處分之權限，
      而與楊雲達成信託之合意，由楊雲達向他人購買系爭房地
      並登記為其所有來管理。參諸己○○所證述其給付與上訴
      人生活費之情形：「（證人何時分居？）大約85年」、「
      （分居時有無約定原告生活費由何人負擔？我們是協議原
      告的生活費是我要負擔。買系爭房屋之前我也有給原告生
      活費。」、「（壹個月給原告多少錢？）沒有固定多久給
      一次，早期原告在台中上課，我是直接匯入原告的帳戶。
      開學的時候會給比較多，平常原告需要我就會給她。」等
      語，及己○○前述租金係承租人直接匯至其帳戶以清償貸
      款，可知己○○於購屋前本有給付上訴人生活費，再參以
      前述己○○購買系爭房地僅係使上訴人與其父有固定住所
      ，自難以嗣後楊雲達將該屋分租他人以墊付其妻己○○貸
      款之理財方式及己○○繼續給付上訴人生活費之事實，反
      推己○○其與楊雲達於購屋之初，有前述之信託合意存在
      。上訴人於本院行言詞辯論時主張己○○與楊雲達於原審
      法院已證述其二人達成信託之合意云云（本院卷第81頁反
      面）。惟信託人與受託人是否達成信託之合意，應以購買
      系爭房地時之情狀判斷；系爭房地經債權人即被上訴人主
      張係楊雲達之財產請求執行法院查封拍賣，身為執行債務
      人之楊雲達及利害關係人之己○○本難期證詞不偏頗上訴
      人。何況，綜觀其二人之證詞，楊雲達對於為何己○○出
      資但登記在楊雲達名下，僅稱因為己○○有二間房屋才登
      記於楊雲達名下；而己○○證稱先登記在楊雲達名下，等
      上訴人長大再移轉登記給上訴人等語（原審卷第201頁反
      面、203頁），並無如上訴人主張之己○○與楊雲達已證
      述其二人達成信託之合意云云。上訴人並未就利己之事實
      舉證以實其說，則其主張己○○與楊雲達就系爭房地已達
      成信託之合意，自無足採。
  (二)系爭房地未為信託之登記：
    1.不動產物權依法律行為而取得者，非經登記不生效力，而
      依土地法所為之登記有絕對真實之公信力，以應登記或註
      冊之財產權為信託者，非經信託登記，不得對抗第三人。
      民法第758條、土地法第43條及信託法第4條第1項分別定
      有明文。依系爭房地之登記簿謄本記載，移轉原因係買賣
      （原審卷第6 頁），買賣係法律行為，楊雲達因登記已取
      得系爭房地之所有權。又其於88年購買系爭房地，係在
      85年1月26日信託法公布施行後，楊雲達自民國七十多年
      起已分別積欠被上訴人富邦公司、台灣銀行各數千萬元之
      債務迄今尚未清償，如其與己○○確有信託關係存在，豈
      會未依信託法之規定辦理登記，而甘冒債權人對該房地聲
      請強制執行拍賣之風險？上訴人主張其父母為信託當時，
      僅係為保障上訴人之生活，並無考慮法律之層面，而楊雲
      達積欠被上訴人之債務為保證債務，楊雲達為保證行為時
      ，系爭房地尚未登記為楊雲達所有，債權人（即被上訴人
      ）對系爭房地並無何將來可供執行之期待，對於被上訴人
      無損害，不涉及土地法第43條及信託法第4 條之適用，有
      最高法院95年度台上字第2590號裁判可參云云。查，上訴
      人未能證明己○○與楊雲達就系爭房地有信託之合意，本
      院業認定如前，因其債權契約未成立，自無為物權登記行
      為之可能。上訴人援引之前述最高法院裁判，當事人間係
      借名登記之法律關係，與本件上訴人主張之信託契約無關
      ，並無參考之價值。
    2.按，受託人之債權人對於信託財產不得聲請強制執行，受
      託人之債權人違反此項規定者，委託人、受益人或受託人
      得於強制執行程序終結前，向執行法院對債權人提起異議
      之訴。信託法第12條第1、2項定有明文。然按，以應登記
      或註冊之財產權為信託者，非經信託登記，不得對抗第三
      人。信託法第4條第1項亦定有明文。準此，於信託法公布
      生效後，以應登記或註冊之財產權為信託者，不論其信託
      關係成立於信託法生效前或生效後，均應依照信託法之規
      定辦理信託登記，始能對抗第三人。己○○與楊雲達間就
      系爭房地並無信託關係存在，已如前述，縱認上訴人前揭
      主張屬實，然如前所述，系爭房地並未為信託登記，自不
      得對抗第三人即被上訴人富邦公司、台灣銀行，而主張有
      信託法第12條之適用。上訴人雖又主張信託法第4 條立法
      理由，信託登記目的在保護交易安全，因楊雲達就系爭房
      屋並未與被上訴人有任何交易關係，故被上訴人並無受信
      託法第4條保護之必要云云。觀諸信託法第4條立法理由謂
      ：「信託成立後，信託財產即具獨立性，為保護交易安全
      ，宜有公示制度。爰於本條第一項規定，以依法應登記或
      註冊之財產權作為信託財產時，非經辦理信託登記，不得
      對抗第三人，以兼顧受益人及第三人之權益，其因第九條
      之規定而取得之信託財產，仍應依本條有關公示之規定辦
      理信託登記。」足證該條文係強調信託財產應有登記之公
      示制度以保護第三人權益，並未限制第三人須與財產所有
      人間有交易關係始受信託財產登記公示制度之保護，上訴
      人上開主張，亦不足採。
五、綜上所述，上訴人未舉證證明己○○、楊雲達間有以系爭房
    地為信託財產，並以上訴人為受益人之合意，而有信託關係
    存在。從而，上訴人請求確認己○○、楊雲達間就系爭房地
    有信託合意存在，及上訴人為系爭信託契約之受益人，並依
    信託法第12條第2項規定，請求將台北地院95年度執字第
    16390號強制執行事件予以撤銷，為無理由，應予駁回。是
    則原審為上訴人敗訴之判決，於法並無違誤。上訴意旨指摘
    原判決不當，求予廢棄改判，為無理由，應予駁回。
六、本件事證已臻明確，兩造其餘攻擊防禦方法，經審酌後，或
    與本件無涉，或與判決結果不生影響，毋庸一一論列。
七、據上論結，本件上訴為無理由，依民事訴訟法第449條第1項
    、第78條，判決如主文。
中    華    民    國    99    年    5    月    19    日
                    民事第二庭
                        審判長法  官  吳謙仁
                              法  官  黃莉雲
                              法  官  蘇瑞華
正本係照原本作成。
如不服本判決，應於收受送達後20日內向本院提出上訴書狀，其
未表明上訴理由者，應於提出上訴後20日內向本院補提理由書狀
（均須按他造當事人之人數附繕本）上訴時應提出委任律師或具
有律師資格之人之委任狀；委任有律師資格者，另應附具律師資
格證書及釋明委任人與受任人有民事訴訟法第466條之1第1項但
書或第2項（詳附註）所定關係之釋明文書影本。
中    華    民    國    99    年    5     月    20    日
                              書記官  賴以真
附註：
民事訴訟法第466條之1（第1項、第2項）：
對於第二審判決上訴，上訴人應委任律師為訴訟代理人。但上訴
人或其他法定代理人具有律師資格者，不在此限。
上訴人之配偶、三親等內之血親、二親等內之姻親，或上訴人為
法人、中央或地方機關時，其所屬專任人員具有律師資格並經法
院認為適當者，亦得為第三審訴訟代理人。

司法院資訊處製作；財團法人民間司法改革基金會備份。
